【裁判字號】    90,台上,3943
【裁判日期】    900628
【裁判案由】    偽造文書
【裁判全文】
最高法院刑事判決                                九十年度台上字第三九四三號
    上  訴  人  甲○○
    選任辯護人  邱朝象律師
右上訴人因偽造文書案件，不服台灣高等法院中華民國八十八年三月二十六日第二審
更審判決（八十八年度上更(二)字第六七號，起訴案號：台灣基隆地方法院檢察署八十
三年度偵字第一七五七號），提起上訴，本院判決如左：
    主  文
上訴駁回。
    理  由
按刑事訴訟法第三百七十七條規定，上訴於第三審法院，非以判決違背法令為理由，
不得為之。是提起第三審上訴，應以原判決違背法令為理由，係屬法定要件。如果上
訴理由狀並未依據卷內訴訟資料，具體指摘原判決不適用何種法則或如何適用不當，
或所指摘原判決違法情事，顯與法律規定得為第三審上訴理由之違法情形，不相適合
時，均應認其上訴為違背法律上之程式，予以駁回。本件上訴人甲○○上訴意旨略稱
：(一)原判決認定，上訴人與已判刑確定之陳清奇透過黃蘇旭之介紹認識簡芳良，明知
趙正德並未在唐城營造有限公司（下稱唐城公司）工作，竟意圖以趙正德名義虛報工
資，而以新台幣（下同）一萬四千元之代價向知情之簡芳良買得趙正德所遺失之身分
證影本，由陳清奇提供予不知情之唐城公司人員據以製作工資表。惟該一萬四千元係
何人所有，由上訴人或陳清奇交予簡芳良，原審未予調查審認，有應於審判期日調查
之證據而未予調查之違法。(二)原判決又認定，以一萬四千元之代價向知情之簡芳良買
得趙正德所遺失之身分證影本後，由陳清奇提供予唐城公司，利用該公司不知情之負
責人陳碧枝囑會計人員，刻用趙正德之印章，據以製作工資表，係以陳清奇、陳碧枝
之供述以為論據。但陳清奇有無授意唐城公司人員刻用趙正德之印章，事實不明，原
審未予徹查明白，即逕謂依工程包工慣例，大都由包工或工頭提供工人之身分證資料
予營造公司刻用印章，填製工資表，應認陳清奇於提供趙正德之身分證影本向唐城公
司報領工資時，已包含授意刻用印章在內云云，有理由不備之違法。(三)原判決既認定
，上訴人與陳清奇透過黃蘇旭之介紹認識簡芳良，以一萬四千元之代價向簡芳良買得
趙正德所遺失之身分證影本，供偽造工資表。理由且說明，黃蘇旭嗣後改稱祇介紹雙
方認識，其餘之事不知情，係避重就輕及迴護之詞；另簡芳良雖承認收到一萬四千元
，但否認係出售趙正德身分證之代價，乃因深怕涉案，其證言背離真實。但卻又謂渠
等「均無從證明甲○○涉案事實」云云，似與所採之證據，不相適合。(四)原判決依據
上訴人及陳清奇、黃蘇旭、陳碧枝等人之供述，認定上訴人與陳清奇透過黃蘇旭之介
紹認識簡芳良，以一萬四千元之代價向簡芳良買得趙正德所遺失之身分證影本，提供
予唐城公司不知情之陳碧枝製作工資表，持向稅捐機關申報稅賦。但上訴人與陳清奇
之間，關於行使偽造私文書，有如何之犯意聯絡、行為分擔，事實欄並未詳予認定，
且未調查有無補強證據，即予裁判，有應於審判期日調查之證據而未予調查之違法云
云。
惟查：(一)原判決撤銷第一審關於上訴人部分之判決，改判論處上訴人共同行使偽造私
文書，足以生損害於公眾及他人（累犯）罪刑，係依憑上訴人及已判刑確定之共犯陳
清奇在偵、審中之自白；證人陳碧枝、趙正德之供述；並有偽造趙正德名義之工資表
及趙正德民國八十年之扣繳憑單等影本在卷可稽，以為論據。並敘明陳清奇承攬唐城
公司所得標「大直國中體育館屋頂鐵皮屋」之工程後，將部分工程轉包予上訴人承攬
，於完工請款時，唐城公司向陳清奇索取工資表，陳清奇與上訴人竟透過黃蘇旭之介
紹認識簡芳良，明知趙正德並未在該工程工作，竟意圖以趙正德名義虛報工資，而以
一萬四千元之代價向簡芳良買得趙正德所遺失之身分證影本，由陳清奇提供予不知情
之唐城公司人員，依慣例據以刻用趙正德印章，製作趙正德具領工資之工資表，陳清
奇並以工頭名義同在該工資表上簽名，證明連同其餘工人之工資均由其代領轉發，而
由陳清奇向唐城公司領得報酬，不知情之唐城公司人員則依據該工資表，持向稅捐機
關申報營利事業所得稅。上訴人與陳清奇既利用不知情之唐城公司人員刻用趙正德印
章，用以製作工資表，並持向稅捐機關行使，依間接正犯理論，上訴人、陳清奇及販
賣趙正德身分證影本之簡芳良，均應共負行使偽造私文書罪責。上訴人嗣後否認犯罪
，辯稱伊僅介紹陳清奇與黃蘇旭認識，渠等同往簡芳良住處時，陳清奇如何向簡芳良
購買他人之身分證影本，伊未參與云云，乃飾卸之詞。另黃蘇旭嗣後亦改稱祇介紹簡
芳良與渠等認識，不知買賣身分證影本之事，係避重就輕及迴護之詞；又簡芳良已承
認收到一萬四千元，雖否認係出售趙正德身分證之代價，乃因深怕涉案，其證言背離
真實等情，已於理由說明綦詳。(二)上訴人確與陳清奇透過黃蘇旭之介紹認識簡芳良，
而以一萬四千元之代價向簡芳良買得趙正德所遺失之身分證影本一節，迭據上訴人及
陳清奇在偵、審中供明在卷，簡芳良亦承認有收到一萬四千元之事實，上訴人於審判
中且供承，嗣後亦有出資（見第一審卷第一二三頁背面、原審上訴卷第八十頁）。則
關於該一萬四千元係何人所有，由上訴人或陳清奇交予簡芳良，原審縱未予查明，亦
與判決之結果不生影響。(三)關於陳清奇有無授意唐城公司人員刻用趙正德印章部分，
陳清奇於審判中已供稱：「（身分證影本）我交給唐城（公司），印章是唐城（公司
）刻的，我不會作工資表，所以交由唐城（公司）作」（見第一審卷第十五頁背面）
。按請領工資時，工資表上通常須蓋用請領人之印章，乃眾所週知之事實，陳清奇既
因不會填製工資表，而將趙正德之身分證影本交由唐城公司人員代為製作，自不能諉
為未授意唐城公司人員刻用趙正德印章。原判決之說明，雖稍簡略，但不能任意指有
足以影響於基本犯行認定之違法。(四)原判決理由欄雖載有，黃蘇旭、簡芳良之供詞「
均無從證明甲○○涉案事實」一語，而有瑕疵，惟依其認定之事實，及其餘理由之說
明，該語句似屬贅餘。上開瑕疵顯然於全案情節及判決本旨無影響，依刑事訴訟法第
三百八十條規定，並不得執以為上訴第三審之理由。(五)上訴人與陳清奇既明知趙正德
未在該工程工作，為向唐城公司請領報酬，竟向簡芳良價購趙正德所遺失之身分證影
本，持交不知情之唐城公司人員，據以製作工資表領得報酬，而該工資表為公司付款
之憑證，並為據以製作扣繳憑單及申報營利事業所得稅之依據，該工資表已達於行使
之程度。除據上訴人及陳清奇、陳碧枝、趙正德供明在卷外，並有該工資表影本附卷
可憑，則上訴人與陳清奇之間，關於利用不知情者行使偽造私文書部分，均在其犯意
聯絡之範圍內，原審以渠等既利用無犯罪故意人之行為實施犯罪，依間接正犯理論，
仍應共負行使偽造私文書罪責，自無不合。至於其餘之爭辯，乃單純事實之爭執，均
非適法之第三審上訴理由。上訴意旨，所指摘原判決違法情事，顯與法律規定得為第
三審上訴理由之違法情形，不相適合，其上訴違背法律上之程式，應予駁回。
據上論結，應依刑事訴訟法第三百九十五條前段，判決如主文。
中      華      民      國     九十     年      六      月    二十八    日
                              最高法院刑事第十二庭
                                  審判長法官  呂  潮  澤
                                        法官  陳  世  雄
                                        法官  孫  增  同
                                        法官  林  開  任
                                        法官  蕭  權  閔
      右正本證明與原本無異
                                              書  記  官
中      華      民      國     九十     年      七      月      三      日


司法院資訊處製作；財團法人民間司法改革基金會備份。
